臺灣雲林地方法院刑事判決　　　　　　　　　　　　　九十二年度訴字第六九六號
　　公　訴　人　臺灣雲林地方法院檢察署檢察官
　　被　　　告　丙○○
　　選任辯護人　簡承佑律師
　　　　　　　　李佳蓉律師
右列被告因過失致死案件，經檢察官提起公訴（九十二年度偵字第五○一九號），本
院判決如左：
    主  文
丙○○從事業務之人，因業務上之過失致人於死，處拘役肆拾日，如易科罰金，以參
佰元折算壹日。
    事  實
一、丙○○為雲林縣林內鄉鄉公所建設課技士，擔任該鄉○○○路燈管理員，平日負
    責林內鄉鄉○○○○路燈、電桿之管理、維護，為從事業務之人，原應注意裝置
    於所管理之電桿上，為防止路燈漏電之漏電斷路器及無熔絲開關必須定期檢測及
    維修，以確保漏電斷路器及無熔絲開關之設置能發揮正常之斷電功能，防止其所
    管理之路燈、電桿發生觸電之意外，而依其任職於林內鄉○○○路燈管理員多年
    ，並無不能注意之情形，且因臺灣電力股份有限公司（下稱臺電公司）之電源線
    拉至雲林縣林內鄉鄉公所所有之林茂村編號第二十六號電桿（即雲林縣林內鄉鄉
    公所之自備桿第一桿），該電桿上之漏電斷路器及無熔絲開關接線錯誤，形成並
    聯線路，致該處漏電斷路器及無熔絲開關於發生漏電時，並無法發揮正常之斷電
    功能，而丙○○因平日疏未注意對於其所管理位於雲林縣林內鄉林茂村編號第二
    十六號電桿上之漏電斷路器及無熔絲開關施作檢測，致未能發現該漏電斷路器及
    無熔絲開關無法發揮作用，嗣於民國九十二年六月十八日上午五時四十分許，因
    下雨潮溼，而聯絡自上開林茂村編號第二十六號電桿，引來電流之編號第二十八
    號電桿上之電流，由絕緣已破壞之電線流到來源不明之外來鐵線，進一步傳導至
    該電桿之固定用纜線，致使該編號第二十八號電桿之固定用纜線呈現通電狀態，
    適有張金騫路過該處，不慎滑落該編號二十八號電桿旁之水溝，企圖以手抓住架
    設於水溝內之該電桿固定用纜線欲掙扎爬起，惟因其身體浸水，乃發生觸電情形
    ，而裝設於林茂村編號第二十六號電桿之漏電斷路器及無熔絲開關又未能發生斷
    電作用，致使張金騫持續感電，經張金鶱呼救後，由張金騫之妻張陳麗英、張金
    騫之子丁○○及鄰居陳正時發現而搶救送醫，但仍因感電時間過長，造成心臟衰
    竭而不治死亡。
二、案經張金騫之配偶張陳麗英訴由雲林縣警察局斗六分局報請臺灣雲林地方法院檢
    察署檢察官相驗後自動簽分偵查起訴。
    理  由
一、認定犯罪事實所憑之證據及理由：
  (一)被害人張金鶱是因為誤觸雲林縣林內鄉林茂村編號二十八號電桿之固定用纜線，
    因該電桿上電線之電流流到該固定用纜線，而發生感電時間過長，導致死亡結果
    ：
    1.本件雲林縣林內鄉林茂村編號二十八號電桿於案發當時，因為該電桿上之輸電
      電線絕緣體已經損壞，又有來源不明之外來鐵線與該輸電電線絕緣體損壞處及
      該電桿之礙子固定鐵架相接觸，而該礙子固定鐵架又與該電桿之固定用纜線接
      觸，以致電線輸送之電流乃經由來源不明之外來鐵線傳導至礙子固定鐵架，再
      進一步傳導至該電桿之固定用纜線，形成漏電流路徑，此有檢察官於九十二年
      六月十八日勘驗事發現場之照片（見臺灣雲林地方法院檢察署九十二年度相字
      第三一五號相驗卷第三十一頁至第三十四頁照片）及中正大學己○○助理教授
      所出具之鑑定書第一點在卷可參，並有鐵絲一條扣案可佐，可予認定。
    2.被害人於九十二年六月十八日上午五時四十分許，至菜園巡視，因不慎跌落該
      林茂村編號第二十八號電桿旁之水溝，以手抓住該電桿之固定用纜線，企圖爬
      起，但因該固定用纜線已形成漏電流路徑，造成被害人發生觸電而呼救，乃由
      被害人之妻張陳麗英、兒子丁○○及鄰居陳正時共同救助等情形，已據被害人
      之妻張陳麗英、兒子丁○○及證人陳正時分別於警訊及檢察官偵查時證述明確
      ，並有事發當時之現場照片六張附卷可參，亦可認定。
    3.被害人是因觸電而死亡，此均經證人張陳麗英、丁○○及陳正時分別證述於救
      助被害人當時，有感受到麻麻的感覺，顯見當時有觸電之情形；且被害人於檢
      察官偕同檢驗員相驗時，發現左側腹部灼傷約二×二公分、表皮呈焦皮狀，此
      為觸電之現象，亦足認被害人確因觸電而發生死亡結果，有臺灣雲林地方法院
      檢察署勘驗筆錄、驗斷書、相驗屍體證明書各一份及相驗照片五張附卷可稽，
      可以認定。
    4.被害人既因觸電而死亡，則其死亡結果與該林茂村編號第二十八號電桿固定用
      纜線之漏電間，自有相當因果關係。
  (二)林內鄉鄉○○○路燈、電桿上所設置漏電斷路器及無熔絲開關之定期檢測，應屬
    路燈、電桿之維護、管理範圍：
    1.被告於偵查中已陳明：一般在路燈開關前面有漏電斷路器，有漏電時會自動跳
      脫，若漏電斷路器無法發揮作用，尚有無熔絲開關，若超過安培數，會自動跳
      掉，無熔絲開關及漏電斷路器在架設時就會裝置（見上開相驗卷第十八頁背面
      ）。
    2.證人己○○於本院審理時亦到庭證述：「（問：無熔絲開關、漏電斷路器，如
      何做檢查？）無熔絲開關當電流過大的時候它會跳脫，再扳回去就可以回復，
      它是安全裝置。漏電斷路器，因為物質不滅，如果進去的電流和出來的電流不
      一樣的時候，它就會跳脫。．．」（見本院九十三年五月七日審判筆錄第十頁
      ），故電桿上設置「漏電斷路器」及「無熔絲開關」之目的在於防止發生電線
      持續漏電之情形。
    3.平日有關路燈、電桿之管理、維護在於使路燈、電桿保持安全、發揮照明作用
      ，而「漏電斷路器」及「無熔絲開關」設置之目的既然在於防止路燈、電桿、
      電線發生持續漏電情形，該設備之檢測自屬路燈、電桿之管理、維護範圍。
  (三)被告為雲林縣林內鄉○○○路燈管理員，有關林內鄉○○○路燈、電桿之設立、
    維護、管理、路燈輸電線路是否安全及本件林茂村編號第二十六號電桿上漏電斷
    路器、無熔絲開關之檢測，均屬被告之業務範圍，此為被告業務上應注意之事項
    （即應注意）：
    1.被告於警訊及檢察官偵查中已供稱其為林內鄉鄉公所建設課技工，是鄉○○○○○路燈管理員，負責林內鄉鄉○○○路燈設立、維修及檢查（見被告之警訊
      筆錄及上開相驗卷第十八頁），核與證人戊○○於本院審理時證述相符。
    2.依「屋外供電線路裝置規則」（七十七年二月八日修正）第十九條第二款規定
      ：架空線路無論載電與否，均應按時加以巡視架空線路及其設備，如發現損壞
      應即修理。其可能危及生命財產者，應即修復，否則應切離電源或予以隔離。
      本件發生漏電之林茂村編號第二十八號電桿電線亦屬屋外之架空供電線路，自
      應依上開規定按時加以巡視、檢查，如發現損壞，並應即時修理。
    3.證人即臺電公司員工乙○○及庚○○於本院審理時均證稱：臺電公司之供電線
      路與用戶用電線路之交接點即屬臺電公司與用戶之責任分界點，而本件林茂村
      編號第二十六號電桿上之「漏電斷路器」及「無熔絲開關」為責任分界點以後
      之財產，屬於用戶林內鄉鄉公所所有，應由林內鄉鄉公所負責設置、管理（見
      本院九十三年四月五日審判筆錄），而被告就該漏電斷路器屬於鄉公所之財產
      亦不爭執（見上開相驗卷第九七頁）；又證人己○○於本院審理時亦證述：責
      任分界點在大學裡面或是台電都有區分，台電把電送到一定的地方，之後的用
      電是你用戶自己的事情，例如家裡要如何用電，那是用戶自己負責，台電沒有
      辦法管理你家裡用多少電，你家裡的電如果有故障的話，台電也只有檢查到電
      錶那裡而已．．．（見本院九十三年五月七日審判筆錄第七頁），而本件編號
      第二十六號電桿之所有權是屬於林內鄉鄉公所所有，復為被告所不爭執，足見
      臺電公司與被告於該編號第二十六號電桿之責任分界點，應是在該「漏電斷路
      器」及「無熔絲開關」前方之接線處（見上開相驗卷第七十頁照片圓圈處）為
      合理，被告之選任辯護人認本件責任分界點應在該漏電斷路器及無熔絲開關後
      方之二個礙子處，並不可採，是本件編號第二十六號電桿之漏電斷路器及無熔
      絲開關均屬林內鄉鄉公所負責維護、管理，亦可認定。
    4.本件被告既為林內鄉鄉○○○○○路燈管理員，對於該鄉○○○路燈、電桿之
      設立、維護、管理、路燈輸電線路是否安全及本件林茂村編號第二十六號電桿
      上「漏電斷路器」、「無熔絲開關」之檢測，均屬於被告之業務範圍，當然應
      負有注意之義務。
  (四)被告自己對於林茂村編號第二十八號電桿之固定用纜線並無加裝漏電絕緣裝置之
    義務：
    本件林茂村編號第二十八號電桿之所有權係屬於林內鄉鄉公所所有，對於該電桿
    之固定用纜線是否要加裝漏電絕緣裝置，涉及鄉公所之決策、經費，應由林內鄉
    鄉公所決定，被告僅為林內鄉鄉○○○路燈管理員，並非所有權人，難認被告本
    身有義務對於該林茂村第二十八號電桿之固定用纜線加裝漏電絕緣裝置，是以該
    編號第二十八號電桿之固定用纜線固未加裝漏電絕緣裝置，但並無依據令被告負
    有在該固定用纜線加裝漏電絕緣裝置之義務。
  (五)被告對於該林茂村編號第二十八號電桿上之電線絕緣體是否已破損、該電桿是否
    會發生漏電，於客觀上應無法注意：
    1.本件林茂村編號第二十八號電桿之固定用纜線，雖發生漏電情形，但該編號第
      二十八號電桿之漏電是因為電線絕緣體已破損，復有來源不明之外來鐵線所致
      ，已如前述，而該電線絕緣體之損壞僅有小部分，且靠近礙子處，並非十分明
      顯，又是在路燈上方之高處，不易察覺，有現場照片可參（見上開相驗卷第三
      十三頁、第七十四頁），而依被告所稱其管理之林內鄉鄉公所電桿達三千零五
      十六支之多，依其管理電桿之範圍、數量及平日鄉○○○路燈管理業務僅被告
      一人負責等情形，尚難認被告對於所管理之每一根電桿均能仔細檢查。
    2.又對於該來源不明之外來鐵線究係何時掛於該編號第二十八號電桿之電源線上
      ，並無從得知，即無從評量被告是否有足夠的時間可以檢查到該電線絕緣體已
      經破損並有該外來鐵線之存在。
    3.該林內鄉鄉○○○○○路燈於日間並未供電，已據被告陳明在卷，且電桿有無
      漏電，除以機具檢測外，外觀上並無法察覺，亦據證人己○○於本院審理時證
      述明確，故對於本件該編號第二十八號電桿上之電線絕緣體已經破壞、該電桿
      本身有無發生漏電，客觀上即難認被告能夠注意到。
  (六)該林茂村編號第二十六號電桿上之漏電斷路器及無熔絲開關確有接線錯誤之情形
    ，以致無法產生斷電作用，而此接線錯誤不能令被告負責：
    1.「漏電斷路器」及「無熔絲開關」之裝置，必須以電源線經過該漏電斷路器、
      無熔絲開關，其後再接上後續之電源線，即串聯電路，始能發揮該漏電斷路器
      及無熔絲開關之正常斷電功能（見上開相驗卷第六三頁被告所提出之正常接線
      圖二、本院卷第三十九頁圖二），已據證人乙○○於本院審理時證述明確（見
      本院九十三年四月五日審判筆錄第十二頁）。
    2.本件案發當時，該林茂村編號第二十六號電桿上之電源線接線情形，是由臺電
      公司之電源線於責任分界點後，連接二條電線，一條電線通過漏電斷路器及無
      熔絲開關後，再接上林內鄉鄉○○○路燈電源線，但同時有另一條電線則從責
      任分界點處直接接上林內鄉鄉○○○路燈電源線，形成並聯電路（見上開相驗
      卷第六二頁被告所提出之錯誤接線圖一、本院卷第三十八頁圖一），致該漏電
      斷路器及無熔絲開關無法產生斷電作用，亦據證人乙○○於本院審理時證述甚
      詳（見本院九十三年四月五日審判筆錄第十一頁），足見於事發當時，該編號
      第二十六號電桿上之漏電斷路器及無熔絲開關之接線有錯誤，致該斷電設備於
      發生本件漏電時，無法產生斷電之作用。
    3.該編號第二十六號電桿上之漏電斷路器及無熔絲開關並無證據證明為被告所設
      置、驗收，故該電桿之接線錯誤即無從令被告負責。
  (七)被告對於該林茂村編號第二十六號電桿上之漏電斷路器及無熔絲開關之檢測，有
    疏於注意之情形（即疏未注意）：
    1.被告之選任辯護人於本院審理時已陳稱被告對於該編號第二十六號電桿上之漏
      電斷路器並未檢查（見本院卷第十九頁背面）。
    2.對於該林茂村編號第二十六號電桿上之漏電斷路器及無熔絲開關之檢測，是屬
      於被告業務上應注意之事項，已如前述，被告若能檢測出該漏電斷路器及無熔
      絲開關無法產生斷電作用，當能事先做適當之處理，以防止發生漏電之情形，
      而本件卻發生被害人觸電死亡之結果，足見被告對於該編號第二十六號電桿上
      之漏電斷路器及無熔絲開關之檢測有疏於注意之情形。
二、對於被告之辯解，本院之判斷：
  (一)被告辯解要旨：
    1.本件林茂村編號第二十八號電桿漏電造成被害人死亡之結果，是因為臺電公司
      於林茂村編號第二十六號電桿之漏電斷路器及無熔絲開關之電源線錯接所致，
      故肇事責任應在於臺電公司，不應歸責於被告。
    2.被告為林內鄉鄉○○○○○路燈管理員，必須負擔林內鄉鄉○○○○路燈、電
      桿之維護，還曾委外辦理，足見其人手有所不足，被告並沒有辦法每一根電桿
      都去檢查，且路燈、電桿之維護涉及鄉公所經費不足，被告對於隨時檢視路燈
      設備安全之實無期待可能性。
  (二)不採之理由：
    1.針對被告辯解第一點：
      本件被告雖一再辯稱該林茂村編號第二十六號電桿之漏電斷路器及無熔絲開
        關有電源線錯接情形，且為臺電公司所為，故被害人之死亡，應歸責於臺電
        公司，惟本件檢察官並非針對被告有錯接電源線之錯誤而認被告有過失，且
        依卷內相關事證，亦無證據證明該編號第二十六號電桿之漏電斷路器及無熔
        絲開關為被告所設置，則被告自無須對於該電桿上漏電斷路器及無熔絲開關
        之電源線錯接一事負責。
      該林茂村編號第二十六號電桿之漏電斷路器及無熔絲開關之電源線雖有所錯
        接，然該漏電斷路器及無熔絲開關之平日檢測仍屬被告之業務範圍，已如前
        述，被告自應注意定期檢測，而被告於平日若能定期檢測，即可發現該漏電
        斷路器及無熔絲開關無法產生正常之斷電作用，而查出電源線錯接之情形，
        進而避免本件漏電及被害人觸電死亡之結果。是被告亦有疏未注意定期檢測
        該編號第二十六號電桿上之漏電斷路器及無熔絲開關之情形。並無法以臺電
        公司有錯接該編號第二十六號電桿上之漏電斷路器及無熔絲開關之電源線而
        免除其疏失責任。
    2.針對被告辯解第二點（即被告是否能注意）：
      被告雖提出雲林縣林內鄉公所九十二年度路燈維修計畫（一至六月）執行情
        形報告、路燈設備安全之巡回檢視維修案件、受理民眾申請路燈故障修復案
        件、林內鄉公所受理人民服務申請卡（九十二年一月至六月份、九十一年一
        至十二月份）等相關資料，並稱扣除例假日，當年度實際工作天數頂多一百
        二十五日，平均每日至少約有二至三件之案件需處理，佐證被告之工作負荷
        過重，對於被告定期測試路燈是否漏電，顯無期待可能性，故被告無能力盡
        到本件注意義務云云（即無法注意）。
      惟被告最晚自八十年間起即擔任林內鄉○○○路燈管理員（見本院卷第四十
        八頁林內鄉公所函覆之收據、請款資料，其上記載被告自八十年間即擔任路
        燈管理員之職務）。而「漏電斷路器」僅需以手壓測試鈕，即可得知該設備
        之斷電功能是否正常，「無熔絲開關」則僅需以安培計測試，即可得知是否
        能發揮作用，兩種設備之檢測均不需耗費太大之人力、經費。且被告所管理
        之路燈、電桿雖達三千餘支，但裝設「漏電斷路器」及「無熔絲開關」者，
        頂多僅數百支（例如本件林茂村編號第二十六號至第三十號電桿僅於編號第
        二十六號電桿裝有該設備），而以被告擔任林內鄉○○○路燈管理員多年，
及該編號第二十六號電桿裝置漏電斷路器及無熔絲開關又有多年，若被告能
        排定時程，每年分區檢測部分漏電斷路器及無熔絲開關，於其任職期間，當
        均可檢測過漏電斷路器及無熔絲開關之功能是否正常，亦即可發現本件漏電
        斷路器及無熔絲開關已失去其作用，而做適當之處置，以防止本件編號第二
        十八號電桿發生持續漏電之情形，故本院認為被告對於檢測本件編號第二十
        六號電桿之漏電斷路器、無熔絲開關之功能，並無不能注意之情形。
      被告雖以路燈於白天並未供電，檢測路燈是否漏電必須在夜間行之，而林內
        鄉鄉公所並無加班費，難以期待被告可以定期檢測路燈之相關安全設備云云
        ，然被告亦不否認定期檢測漏電斷路器及無熔絲開關為其業務之一，被告於
        擔任路燈管理員之初即可知悉，且檢測漏電斷路器、無熔絲開關僅需短暫時
        間，如定期排定順序，其任職期間內早可檢測全部漏電斷路器、無熔絲開關
        ，而本件發生漏電之電桿，並非在人口稀少之山區，亦非人們罕至之地方，
        故對於被告定期檢測該安全設備，亦無不能期待之情形。
      又被告雖以林內鄉公所經費不足為由，辯稱其無法盡到相關之注意義務云云
        ，然被告身為公務員，既擔任鄉○○○路燈管理員職務，即應對於路燈負有
        相關管理之責任，此為被告所明知，且本件漏電斷路器、無熔絲開關之維修
        ，費用尚輕微，且涉及民眾人身之安全，應有優先考量之必要，尚難以經費
        不足作為無法盡到注意義務之理由。
      依中正大學己○○助理教授所出具之鑑定書第五點所載，也認為對於無熔絲
        開關及漏電斷路器之功能檢查，只需簡單的開關測試馬上就可以知道功能是
        否正常，並不需要巨額經費，不應以經費不足作為無法檢測、維修之藉口，
        此亦與本院上開見解相同。
      綜上所述，本院認為被告對於檢測、維修該林茂村編號第二十六號電桿上之
        漏電斷路器及無熔絲開關是否保持正常之功能，應該能注意。
三、論罪科刑之理由：
  (一)被告為雲林縣林內鄉鄉○○○路燈管理員，平日負責林內鄉○○○路燈、電桿之
    管理、維護，為從事業務之人。
  (二)被告所為，係犯刑法第二百七十六條第二項之業務過失致人於死罪。
  (三)審酌被害人因本件電桿漏電，造成死亡結果，損害甚鉅，惟念被告並無犯罪前科
    ，素行良好，擔任鄉○○○路燈管理員已多年，負責全鄉之路燈、電桿相關事務
    ，管理之路燈、電桿數量甚多，工作負荷不輕，於本案被告雖疏未注意定期檢測
    該林茂村編號第二十六號電桿之漏電斷路器及無熔絲開關，但因該編號第二十六
    號電桿之漏電斷路器、無熔絲開關接線錯誤，及林茂村編號第二十八號電桿之電
    線絕緣裝置破損，又有來源不明之外來電線，導致該編號第二十八號電桿之固定
    用纜線發生漏電，於事發當日又適逢被害人跌落水溝，碰觸該固定用纜線，導致
    被害人發生觸電，造成其死亡結果，故本件意外是集多項因素而造成，被告之過
    失程度在整件事件中尚屬輕微，實不應給予過重之苛責，另參酌被告犯後否認有
    過失，亦未與被害人家屬洽談和解，爭取被害人家屬之原諒等一切情狀，量處如
    主文所示之刑，並諭知如易科罰金，以銀元三百元（即新臺幣九百元）折算一日
    。
四、適用之法律：
  (一)刑事訴訟法第二百九十九條第一項前段。
  (二)刑法第二百七十六條第二項、第四十一條第一項前段。
  (三)罰金罰鍰提高標準條例第一條前段、第二條。
本案經檢察官甲○○到庭執行職務。
中      華      民      國      九十三      年      五    月    廿八    日
                                  臺灣雲林地方法院刑事第三庭
                                      審判長法  官  劉  國  賓
                                            法  官  蘇  錦  秀
                                            法  官  廖  國  勝
右正本證明與原本無異。
如不服本判決，應於判決送達後十日內，向本院提出上訴狀。（須附繕本）
                                            書記官  林  汎  柏
中      華      民      國      九十三      年      五    月    廿八    日
中華民國刑法第二百七十六條
 (過失致死罪)
因過失致人於死者，處二年以下有期徒刑、拘役或二千元以下罰金。
從事業務之人，因業務上之過失犯前項之罪者，處五年以下有期徒刑或拘
役，得併科三千元以下罰金。
